臺灣高等法院高雄分院刑事判決　　　　 96年度上易字第887號
上　訴　人　臺灣屏東地方法院檢察署檢察官
被　　　告　甲○○
被　　　告　乙○○
上列上訴人因被告違反區域計畫法案件，不服臺灣屏東地方法院
96年度簡上字第15號中華民國96年8 月8 日第一審判決（起訴案
號：臺灣屏東地方法院檢察署95年度偵字第4338號），提起上訴
，本院判決如下：
    主  文
原判決撤銷。
甲○○違反分區管制使用土地之區域計劃，不依該管縣市政府限
期將變更使用土地恢復原狀之命令，累犯，處有期徒刑肆月，如
易科罰金，以銀元參佰元即新臺幣玖佰元折算壹日；減為有期徒
刑貳月，如易科罰金，以銀元參佰元即新臺幣玖佰元折算壹日。
乙○○違反分區管制使用土地之區域計劃，不依該管縣市政府限
期將變更使用土地恢復原狀之命令，處有期徒刑參月，如易科罰
金，以銀元參佰元即新臺幣玖佰元折算壹日；減為有期徒刑壹月
又壹拾伍日，如易科罰金，以銀元參佰元即新臺幣玖佰元折算壹
日。
    事  實
一、甲○○於民國92年間因竊盜案件，經臺灣高雄地方法院判處
    有期徒刑6 月確定，已於93年4 月9 日易科罰金執行完畢。
    猶不悔改，與乙○○均明知梅明清所有坐落屏東縣里港鄉○
    ○段第1869地號、面積4,287 平方公尺土地，及同段1870-1
    地號、面積3,077 平方公尺土地（下稱系爭土地），經編定
    使用種類均為應供農業使用之旱地，未經申請核准，不得任
    意變更使用。甲○○、乙○○竟於95年1 月10日8 時30分許
    ，受僱梅明清而各駕駛乙台小松牌PC-300型挖土機，在系爭
    土地上違規開挖土石，隨即於同日11時20分許，經屏東縣盜
    （濫）採土石聯合稽查小組至現場稽查，發現系爭土地多處
    遭大量開挖，所挖取之土石並遭載運至不詳處所，其坑洞之
    容積達35,756立方公尺，並由屏東縣政府開具行政處分書，
    對梅明清（屏府工利採字第004019號）、甲○○（屏府工利
    採字第004017號）、乙○○（屏府工利採字第004018號）各
    處罰鍰新臺幣1,000,000 元，且均限期應於95年2 月10日以
    前將系爭土地違規使用情形恢復原狀。詎梅明清（業經原審
    簡易判決處刑有期徒刑6 月確定）、甲○○、乙○○分別收
    受行政處分書後，仍未依所定期限回復系爭土地原狀，嗣經
    屏東縣政府盜（濫）採土石聯合稽查小組於95年2 月13日前
    往複查，發現系爭土地仍遺留多處坑洞，並未依限恢復原狀
    為農業使用。
二、案經屏東縣警察局函請臺灣屏東地方法院檢察署檢察官偵查
    起訴。
    理  由
一、本判決所引用之證據資料（詳後引用之各項證據），其中傳
    聞證據部分，縱無刑事訴訟法第159 條之1 至第159 條之4
    或其他規定之傳聞證據例外情形，亦因被告及檢察官於本院
    審判程序對證據能力均不爭執，依刑事訴訟法第159 條之5
    第2 項之規定，本院審酌查獲違反土石採取法現場圖、勘查
    及複勘紀錄之書面陳述，係稽查人員於開挖現場依據實際狀
    況所製作，其虛偽作成之可能性不高，以之為證據應無不當
    ，依刑事訴訟法第159 條之5 第1 項規定，均得作為證據。
二、訊據被告甲○○、乙○○均否認有違規使用及未依限回復原
    狀之犯行，辯稱：係地主梅明清說要整地做漁塭，開挖土石
    後係堆置在旁並未外運，縣政府雖行政處分要求回復土地原
    狀，但渠等並非所有權人，未經梅明清同意，無從回復土地
    原狀云云。經查：
  (一)梅明清於94年1 月12日取得系爭土地所有權後，至95年1 月
    10日被查獲時，期間均未申請變更使用，其在系爭土地四處
    大量開挖土石，所挖取之土石並遭載運至不詳處所，依稽查
    人員現場勘查及實際丈量計算結果，坑洞之容積多達35,756
    立方公尺之事實，有土地所有權狀、屏東縣政府盜（濫）採
    土石聯合稽查小組現場勘查紀錄、屏東縣刑警大隊國土專案
    查獲違反土石採取法現場圖在卷可憑（警卷第23、38、42、
    43頁）。被告甲○○、乙○○係以日薪10,000元受僱梅明清
    ，負責駕駛挖土機在系爭土地上開挖土石，所獲報酬甚為優
    厚，雖渠等辯稱受僱後係第1 天開始工作，惟渠等之前曾因
    違法採取土石遭警查獲，系爭土地復非第1 天開挖，渠等至
    現場進行開挖土石工作時，對於梅明清是否違規使用系爭土
    地，應有具體認識無疑。
  (二)且查獲後，屏東縣政府所為處以罰鍰及限期命回復原狀之行
    政處分，係對梅明清及被告甲○○、乙○○各別為之，收受
    行政處分書後，梅明清及被告甲○○、乙○○均未依限於95
    年2 月10日以前對系爭土地為回復原狀，經聯合稽查小組於
    95年2 月13日前往複查發現系爭土地仍遺留多處坑洞之事實
    ，有屏東縣政府95年1 月10日屏府工利採字第004017號（甲
    ○○）、第004018號（乙○○）、第004019號（梅明清）行
    政處分書、屏東縣政府盜（濫）採土石聯合稽查小組現場複
    勘紀錄及所附限期前、限期後之現況照片在卷可稽（警卷第
    22、39至41頁）。依所定期限後之勘查結果，梅明清及被告
    甲○○、乙○○根本毫無將系爭土地恢復原狀為農業使用之
    打算及行為，所辯要係卸責之詞，無可採信。
  (三)本件罪證明確，被告甲○○、乙○○違反區域計畫法之犯行
    ，洵堪認定。
三、按區域計畫公告實施後，不屬第11條之非都市土地，應由有
    關直轄市或縣（市）政府，按照非都市土地分區使用計畫，
    製定非都市土地使用分區圖，並編定各種使用地，報經上級
    主管機關核備後，實施管制；違反第15條第1 項之管制使用
    土地者，除由該管直轄市、縣（市）政府處以罰鍰外，並得
    限期令其變更使用、停止使用或拆除其地上物恢復原狀；違
    反所命而不依限變更土地使用或拆除建築物恢復土地原狀者
    ，除依行政執行法辦理外，並得處6 個月以下有期徒刑或拘
    役；此觀區域計畫法第15條第1 項前段、第21條第1 項、第
    22條規定甚明。且區域計畫法第21條及第22條之執行對象，
    條文雖未明文規定行為人或土地所有權人，惟依該法第22條
    後段規定觀之，係行政刑罰之規定，而一般所稱行政刑罰，
    係指對於違反行政法規所規定之行政義務者，課以刑法上所
    定刑名之處罰，如有期徒刑、拘役或罰金等。行政刑罰既以
    刑法上之處罰作為制裁手段，依刑法第11條之規定，應有刑
    法總則之適用。是以，就該法第22條後段行政刑罰之規定而
    言，其懲處對象係指行為人。此「行為人」並不限於實際著
    手實施違法行為之人，對各該違法行為凡有參與或授意之人
    ，亦屬該規定之懲處對象。被告甲○○、乙○○雖非系爭土
    地之所有權人，惟既駕駛操作挖土機而參與違規開挖土石，
    渠等均為實際著手實施違法行為之人，業已違反區域計畫法
    第15條第1 項前段規定，除經屏東縣政府依同法第21條第1
    項處以罰鍰外，並命應於所定期限恢復土地原狀，渠等既受
    行政處分而對系爭土地負有回復原狀之行政義務，復於所定
    期限故意不依所命為恢復土地原狀，自應依同法第22條論處
    。又渠等係分別收受行政處分書，嗣後違反所負之行政義務
    ，應屬個別行為，並無共同正犯問題，應併敘明。查被告甲
    ○○前因竊盜案件，經臺灣高雄地方法院判處有期徒刑6 月
    確定，已於93年4 月9 日易科罰金執行完畢，有臺灣高等法
    院被告前案紀錄表在卷可稽，其受有期徒刑之執行完畢後，
    5 年內再犯本件有期徒刑以上之罪，為累犯，應依修正前刑
    法第47條規定，加重其刑（其為故意犯，無論依刑法修正前
    、後之規定，均應論以累犯，比較新舊法結果，並無有利或
    不利之情形，惟因其易刑處分係以舊法較為有利，詳如下述
    ，故應整體適用舊法）。
四、原審未詳為推求，遽認被告甲○○、乙○○對違規使用土地
    並無犯意聯絡，且屏東縣政府之行政處分對象錯誤，而為無
    罪之諭知，實有未合。檢察官上訴意旨，以此指摘原判決不
    當，為有理由，應由本院將原判決撤銷改判。爰審酌被告甲
    ○○、乙○○貪圖優厚報酬，駕駛操作挖土機而參與違法開
    挖土石，受限期恢復原狀之行政處分後，仍未將系爭土地恢
    復原狀，無視政府公權力之存在及執行，造成國土環境破壞
    ，所犯情節非輕等一切情狀，分別量處被告甲○○有期徒刑
    4 月、乙○○有期徒刑3 月。因其犯罪時間在中華民國96年
    4 月24日以前，且所犯違反區域計畫法第22條之罪，非屬中
    華民國96年罪犯減刑條例第3 條所定不予減刑之罪，合於減
    刑條件，應同時諭知其宣告刑及減得之刑，暨易科罰金之折
    算標準（被告行為後，刑法業於94年2 月2 日修正公布，95
    年7 月1 日施行，第41條第1 項前段關於易科罰金之規定，
    業經修正為：「犯最重本刑為5 年以下有期徒刑以下之刑之
    罪，而受6 個月以下有期徒刑或拘役之宣告者，得以新臺幣
    1,000 元、2,000 元或3,000 元折算1 日，易科罰金。」而
    修正前之舊法規定：「犯最重本刑為5 年以下有期徒刑以下
    之刑之罪，而受6 個月以下有期徒刑或拘役之宣告，因身體
    、教育、職業、家庭之關係或其他正當事由，執行顯有困難
    者，得以1 元以上3 元以下折算1 日，易科罰金」；且修正
    前罰金罰鍰提高標準條例第2 條前段（現已刪除）規定，就
    其原定數額提高為100 倍折算1 日，則被告行為時之易科罰
    金折算標準，應以銀元300 元折算1 日，經折算為新臺幣後
    ，應以新臺幣900 元折算為1 日。且依最高法院95年第8 次
    刑事庭會議決議三(二)：易科罰金之折算標準及期限，新法施
    行後，應依新法第2 條第1 項之規定，適用最有利於行為人
    之法律；則比較修正前後之易科罰金折算標準結果，應以95
    年7 月1 日修正公布施行前之規定，較有利於被告。故本件
    應依刑法第2 條第1 項前段，適用修正前刑法第41條第1 項
    前段規定，定其折算標準，而並諭知如易科罰金以銀元300
    元即新臺幣900 元折算1 日）。
據上論斷，應依刑事訴訟法第369 條第1 項前段、第364 條、第
299 條第1 項前段，區域計劃法第22條，刑法第11條前段、第2
條第1 項前段、修正前刑法第47條、第41條第1 項前段，修正前
罰金罰鍰提高標準條例第2 條，現行法規所定貨幣單位折算新臺
幣條例第2 條，中華民國96年罪犯減刑條例第2 條第1 項第3 款
、第7 條第1 項、第2 項、第9 條，判決如主文。
本案經檢察官鄭銘謙到庭執行職務。
中　　華　　民　　國　　96　　年　　11　　月　　19　　日
                  刑事第五庭    審判長法  官  曾永宗
                                      法  官  任森銓
                                      法  官  王伯文
以上正本證明與原本無異。
本判決不得上訴。
中　　華　　民　　國　　96　　年　　11　　月　　19　　日
　　　　　　　　　　　　　　　　　　　書記官  黎  珍
附錄本件判決論罪科刑法條：
區域計畫法第15條第1 項：
區域計畫公告實施後，不屬第11條之非都市土地，應由有關直轄
市或縣（市）政府，按照非都市土地分區使用計畫，製定非都市
土地使用分區圖，並編定各種使用地，報經上級主管機關核備後
，實施管制。變更之程序亦同。其管制規則，由中央主管機關定
之。
區域計畫法第21條：
違反第15條第1 項之管制使用土地者，由該管直轄市、縣（市）
政府處新台幣60,000元以上300,000 元以下罰鍰，並得限期令其
變更使用、停止使用或拆除其地上物恢復原狀。
區域計畫法第22條：
違反前條規定不依限變更土地使用或拆除建築物恢復土地原狀者
，除依行政執行法辦理外，並得處6 個月以下有期徒刑或拘役。
